ACORDAO-COMPLETO-2542289

ACÓRDÃO 1568/2022 ATA 26/2022 - PLENÁRIO

VISTOS, relatados e discutidos estes autos de Relatório de Levantamento de Auditoria constituído como apartado do TC Processo 009.758/2009-3, referente ao levantamento de auditoria realizado nas obras de construção da Refinaria Abreu e Lima (Rnest) , no Estado de Pernambuco, no contexto do Fiscobras 2009, com o propósito de apurar indícios de irregularidades na execução do contrato n. 0800.0049738.09-2, no valor de R$ 730.750.000,00 com a Alusa Engenharia Ltda. (atualmente Alumini Engenharia S.A.) , a Tomé Engenharia e Transportes Ltda., sucedida pela Tomé Engenharia S.A. e a Galvão Engenharia S.A., compondo o Consórcio Tomé Alusa Galvão (CNPJ 10.751.878/0001-12) ,
ACORDAM os Ministros do Tribunal de Contas da União, reunidos em sessão do Plenário, ante as razões expostas pelo relator, em:
9.1. arquivar os presentes autos, nos termos do art. 250, inciso I, do Regimento Interno do Tribunal.

Relatório de levantamento de auditoria realizado com o propósito de apurar indícios de irregularidades em contrato celebrado para a execução dos serviços e fornecimentos necessários à implantação dos Tanques de Armazenamento Lote II (Tanques Lote II), no âmbito das obras de construção da Refinaria Abreu e Lima (Rnest), no Estado de Pernambuco.

Petróleo Brasileiro S.A.

3. Interessados/Responsáveis: não há.

13.1. Ministros presentes: Ana Arraes (Presidente), Benjamin Zymler (Relator), Bruno Dantas, Vital do Rêgo, Jorge Oliveira e Antonio Anastasia.
13.2. Ministros-Substitutos convocados: Augusto Sherman Cavalcanti e Marcos Bemquerer Costa.
13.3. Ministro-Substituto presente: André Luís de Carvalho.

BENJAMIN ZYMLER

Trata-se de Relatório de Levantamento de Auditoria constituído como apartado do TC Processo 009.758/2009-3, referente ao levantamento de auditoria realizado nas obras de construção da Refinaria Abreu e Lima (Rnest) , no Estado de Pernambuco, no contexto do Fiscobras 2009, com o propósito de apurar indícios de irregularidades na execução do contrato n. 0800.0049738.09-2, celebrado em 30 de abril de 2009 no valor de R$ 730.750.000,00 com a Alusa Engenharia Ltda. (atualmente Alumini Engenharia S.A.) , a Tomé Engenharia e Transportes Ltda., sucedida pela Tomé Engenharia S.A. e a Galvão Engenharia S.A., compondo o Consórcio Tomé Alusa Galvão (CNPJ 10.751.878/0001-12) .
Transcrevo, com os ajustes de forma necessários, a instrução elaborada no âmbito da SeinfraOperações, que contou com a anuência do corpo diretivo da unidade (peças 43 a 45) :
"O contrato em análise (peça 35) tem como objeto a execução dos serviços e fornecimentos necessários à implantação dos Tanques de Armazenamento Lote II (Tanques Lote II) - Intermediários, de Derivados, de Resíduos, de Produtos Químicos, Dreneiros, de Água Filtrada, de Água Industrial, de Água/Desmineralizado, de Água Polida, de Efluentes Tratados, de Carga da EDR, de Condensado e de Purga das Torres, compreendendo os serviços de análise de consistência do projeto básico, projeto de detalhamento, fornecimento de materiais, fornecimento de equipamentos, construção civil, montagem eletromecânica, preservação, condicionamento, testes e apoio à pré-operação, na Rnest.
Diante de denúncia oferecida pelo Ministério Público Federal (MPF) no âmbito do Processo Penal 5083360-51.2014.404.7000, em que se apuram supostos ilícitos na obra da Casa de Força (CAFOR) da Rnest, e de irregularidades investigadas na Operação Lava Jato (OLJ) , o Acórdão 1937/2019-TCU-Plenário, também de relatoria do Ministro Benjamin Zymler, determinou o desarquivamento do referido processo com vistas a promover nova análise da economicidade da contratação.
HISTÓRICO
As obras da Refinaria Abreu e Lima (Rnest) foram fiscalizadas pelo TCU, em 2009 (TC 009.758/20093) . Em relação ao contrato de Tanques Lote II, a equipe de auditoria analisou o Demonstrativo de Formação de Preços (DFP) da contratada, abrangendo amostra de apenas 10,36% do contrato, apontando R$ 37.265.967,40 de sobrepreço por preços excessivos frente ao mercado.
O DFP é o documento apresentado pelas licitantes como forma de demonstrar um detalhamento sucinto de seus preços nas licitações de obras realizadas pela Petrobras, parte integrante dos contratos de obras firmados pela estatal, figurando entre seus anexos, conforme voto do Acórdão 2428/2016-TCU-Plenário, de relatoria do Ministro Benjamim Zymler.
Em 2010, o Acórdão 3070/2010-TCU-Plenário considerou não caracterizada a irregularidade "Sobrepreço decorrente de preços excessivos frente ao mercado", inicialmente apontada no contrato em tela, tendo em vista a unidade técnica ter refeito tal avaliação, nessa oportunidade por meio das estimativas de custos da contratação, em vez do DFP, conforme o Voto do Ministro-Relator:
8.	Foi apontado, nos trabalhos de fiscalização, indício de sobrepreço decorrente de preços excessivos frente ao mercado.
[...]
10. Observo que, quando da elaboração do Relatório de Auditoria (TC Processo 009.758/2009-3) , a Secob efetuou análise de preços em amostra reduzida (extraída do DFP da contratada) , por não dispor de informações que a Petrobras apresentou extemporaneamente, chegando à conclusão de existência de sobrepreço.
11.	Posteriormente, com a tardia apresentação das informações pela Petrobras, a Secob-3 pôde concluir pela regularidade das cotações constantes da planilha orçamentária.  Percebe-se, portanto, que caso a Petrobras tivesse encaminhado tempestivamente as informações solicitadas por esta Corte de Contas relativas ao Fiscobras 2009, o contrato em exame e, por via de consequência, a obra da Refinaria de Abreu e Lima não constariam da lista de obras com irregularidades graves com indícios de paralisação encaminhada ao Congresso Nacional naquele exercício.
[...]
23.	Com base nos critérios antes expostos, a Petrobras estimou o custo da obra em torno de R$ 912 milhões. A Secob-3 estimou que esses custos deveriam ser reduzidos em R$ 130 milhões, de forma que a estimativa da Petrobras estaria sobreavaliada em 16,7%. Essa análise da Secob está a seguir sintetizada:
	 
24. Todavia, o Contrato foi assinado por um valor cerca de R$ 51 milhões abaixo do valor orçado pela Secob, mesmo sem levar em consideração a possibilidade de dilação desse orçamento em 20%, conforme acima apresentado.
25. Nesse contexto, considerando que não houve sobrepreço na contratação, afasto a irregularidade inicialmente apontada.
Diante da complexidade e da quantidade das demandas que surgiram após a Operação Lava-Jato, o item 9.7 do Acórdão 2163/2015-TCU-Plenário determinou a avaliação da conveniência e da oportunidade de constituir força-tarefa para que se promovesse, com a celeridade e a profundidade que o caso requeria, o exame de todos os processos envolvendo obras da Petrobras objeto do esquema descortinado pela Operação.
Ainda em 2016, o Acórdão 1583/2016-TCU-Plenário, determinou a realização de oitiva das empresas listadas abaixo (Cartel denominado "Clube das 16") , em razão de irregularidades nas seguintes contratações da Rnest: Unidade de Coqueamento Retardado (UCR) , Unidades de Hidrotratamento de Diesel e de Nafta (UHDT) e Unidade de Geração de Hidrogênio (UGH) , Tubovias de Interligações (Tubovias) ; Unidade de Destilação Atmosférica (UDA) ; e Execução das obras de terraplenagem.
Construtora Norberto Odebrecht S.A.,
Construtora OAS S.A.,
Construções e Comércio Camargo Corrêa S.A.,
Construtora Andrade Gutierrez S.A.,
Construtora Queiroz Galvão S.A.,
Engevix Engenharia S.A.,
Iesa Óleo & Gás S/A.,
Mendes Júnior Trading e Engenharia S.A.,
MPE Montagens e Projetos Especiais S.A.,
Toyo Setal Empreendimentos Ltda.,
 Skanska Brasil Ltda.,
 Techint Engenharia e Construção S.A.,
 UTC Engenharia S.A.,
 GDK S.A.,
 Promon Engenharia Ltda. e
 Galvão Engenharia S.A.
A irregularidade identificada foi o conluio entre as empresas e fraude às licitações mediante as seguintes condutas: a) combinação de preços, b) quebra de sigilo das propostas, c) divisão de mercado, d) oferta de propostas de cobertura para justificar o menor preço ofertado, e) combinação prévia de resultados e consequente direcionamento das licitações e f) ausência de formulação de proposta para beneficiar a empresa escolhida pelo cartel.
O Relatório do referido Acórdão também evidencia que outras empresas participaram esporadicamente das combinações entre os concorrentes para licitações específicas: Alusa Engenharia, atualmente denominada Alumini Engenharia S.A., Carioca Engenharia, Construcap CCPS Engenharia, Fidens Engenharia S.A., Jaraguá Engenharia e Instalações Industriais Ltda., Schahin Engenharia S.A. e Tomé Engenharia S.A..
Diante do cenário já confirmado de conluio entre empresas para fraudar licitações, a SeinfraOperações avaliou a situação das obras da Rnest no âmbito do Fiscobras 2019 e propôs, considerando a insuficiência de providências internas da Petrobras para assegurar o ressarcimento dos danos causados, sua oitiva quanto a vários contratos da Refinaria, entre eles o dos Tanques Lote II.
Contudo, o Acórdão 1937/2019-TCU-Plenário determinou que o desarquivamento dos processos TC 029.544/20094 (CAFOR) , TC 029.545/20091 (Edificações) e TC 029.548/20093 (Tanques Lote II) e que fosse realizada nova análise da economicidade das contratações, avaliando inclusive os eventuais acréscimos promovidos por meio de termos de aditamento contratual nos contratos da Cafor, dos Tanques Lote II e de Edificações da Refinaria Rnest. Vejamos as ponderações do voto do referido Acórdão:
44. No contrato nº 0800.0045921.08-2  (Casa de Força - CAFOR) , o Acórdão 3071/2010-TCU-Plenário, de minha relatoria, acolhendo pronunciamentos uníssonos da unidade técnica, considerou não caracterizado o sobrepreço decorrente de preços excessivos frente ao mercado, inicialmente apontado no Fiscobras/2009.
45. Na ocasião, a Secob verificou que o preço contratado se encontrava R$ 141 milhões acima das estimativas de custos da Petrobras ajustadas pela unidade técnica, mas dentro da faixa de variabilidade na aceitabilidade das propostas (-15% a + 20% sobre o valor da estimativa de custos) adotada pela Petrobras. Por essa razão, a conclusão da unidade instrutiva foi no sentido de restar elidido o indício de sobrepreço inicialmente apurado.
46. Considerando a denúncia oferecida pelo MPF (Processo Penal 5023952-90.2018.404.7000) apontando ilícitos relacionados ao contrato firmado com a empresa Alusa Engenharia S/A., atualmente denominada Alumini Engenharia S.A. (peça 32) , bem como o fato de que essa empresa foi declarada inidônea pela CGU por causa de irregularidades investigadas na Operação Lava Jato (peça 26) , julgo que o TCU deva desarquivar o TC Processo 029.544/2009-4 e reanalisar a matéria à luz das novas informações descortinadas pela Operação Lava-Jato. Sopesando que esta Corte de Contas dispõe da maior parte da documentação necessária para a quantificação de eventual dano e responsabilização dos envolvidos, tenho que a condução do feito pelo próprio TCU será a providência mais célere para a apuração dos fatos.
47. Idêntica providência deve ser realizada para apurar eventual dano nos Contratos 0800.0049738.09-2  (Tanques Lote II) e 0800.0049742.02-2 (Edificações) , que foram tratados nos processos arquivados TC Processo 029.545/2009-1 (Edificações) e TC Processo 029.548/2009-3 (Tanques Lote II) .
48. Embora os sobrepreços originalmente apontados pelo TCU em ambos os ajustes tenham sido afastados pela então Secob-3, tal exame não considerou o eventual impacto da celebração de termos de aditamento contratual nos ajustes, que elevaram consideravelmente os valores contratados.
49. No contrato relativo aos Tanques - Lote II, há denúncia oferecida pelo MPF (Processo Penal 5083360-51.2014.404.7000) em que se apuram supostos ilícitos na obra. Da mesma forma, no contrato referente às obras de Edificações e Urbanização da Rnest, que ficou a cargo da Engevix Engenharia e Projetos S.A. e da Empresa Industrial Técnica S.A. - EIT, há Processo Penal, de nº 5083351-89.2014.404.7000, tratando de fatos correlacionados com a referida avença.
Ainda, o voto do Acórdão 275/2020-TCU-Plenário, referente a embargo de declaração face o Acórdão 1937/2019-TCU-Plenário, reforçou que, no caso de débito, deverá ser instaurado pela Petrobras processo específico de tomada de contas especial, para cobrança dos valores devidos por cada empresa devedora, ou, no caso de inexistência de dano, a Estatal deverá enviar ao TCU as respectivas memórias de cálculo, acompanhadas dos comprovantes pertinentes.
Em análise preliminar, atendendo à determinação exarada pelo Pleno deste Tribunal, conforme item 9.1.1 do Acórdão 1.937/2019, a instrução da unidade técnica (peça 22) propôs a realização de diligência no sentido de obter as seguintes informações relativas ao contrato n. 0800.0049738.09-2:
dados atualizados do contrato;
cópias do Contrato acompanhado de todos seus anexos, inclusive o respectivo DFP; dos Cronogramas físico-financeiro previsto e real;  das Folhas de pagamento de todo o contrato;  dos Boletins de medição;  dos Histogramas de Mão de Obra Direita, Mão de Obra Indireta, Administração Local e Equipamentos atualizados com valores previstos e realizados, inclusive os replanejados em decorrência de todos os aditivos e outros porventura negociados com a contratada; dos Termos aditivos firmados e todos os respectivos documentos técnicos e jurídicos que serviram de fundamentação, inclusive atas das comissões de negociação, planilhas em Excel das respectivos DFP e estimativas de custos, memórias de cálculo e correspondências; de todos os relatórios de Auditoria Interna e/ou do Comitê de Auditoria relacionados ao contrato (Caso algum relatório trate de todos os empreendimentos da Refinaria, indicar as páginas referentes a Tanques Lote II) ; e do Relatório da comissão de licitação e demais documentos internos que evidenciem detalhes sobre o recebimento da documentação, as empresas convidadas que apresentaram e que não apresentaram propostas e a negociação de condições mais vantajosas;
informações e/ou cópia documentos às medições das obras executadas do Contrato;
informações detalhadas sobre todas as medidas judiciais e extrajudiciais relacionadas à contratação de Tanques Lote II da Rnest (caso concreto) com vistas à reparação de danos decorrentes do conluio desbaratado pela OLJ, se existirem; e
cópia integral de termos de rescisão do contrato ou anulação dos contratos, pareceres técnicos e jurídicos, transações extrajudiciais pactuadas ou em análise, informações acerca das últimas medidas administrativas de encerramento do contrato (encontro de contas, transações extrajudiciais) , acompanhadas de detalhamento e justificativas; e memória de cálculo dos eventuais ajustes de contas dos saldos contratuais; e/ou transações extrajudiciais.
Em atendimento ao Ofício 68945/2020-TCU/Seproc (peça 25) , de 9/12/2020, a Petrobras encaminhou, mediante o Ofício GAPRE 0005/2021, de 7/1/2021 (peça 28) , as informações solicitadas.
EXAME TÉCNICO
Análise dos aditivos contratuais
Dos dezenove aditivos contratuais firmados (peças 30 e 33) , onze têm como objeto alterações do valor contratual, decorrentes de inclusão e/ou supressão de itens de serviço. Os demais referem-se a prorrogações de prazos e demais ajustes.
	Aditivo
	Data
	Natureza
	Objeto

	1
	30/4/2009
	Cessão de contrato, com a alteração da identificação do contrato de 0800.0049738.09-2 para 8500.0000039.09-2
	Cessão total à Refinaria Abreu e Lima S.A.

	2
	18/1/2010
	Transferência de item de fabricação previsto no Anexo II-A2 para o Anexo II-A1, sem alteração do valor e do prazo contratual
	
	3
	2/2/2010
	Cessão total dos direitos e obrigações decorrentes do Contrato 8500.0000039.09-2, celebrado entre a Refinaria e a Cedente, em 30/4/2009
	Cessão decorrente do Aditivo 1

	4
	30/3/2010
	Introdução de empresa sucessora Tomé Engenharia S.A. no lugar da Tomé Engenharia e Transportes Ltda. e como responsável única pela execução do contrato.
	Introdução de empresa sucessora Tomé Engenharia S.A. no lugar da Tomé Engenharia e Transportes Ltda.

	5
	14/9/2011
	Alterar os valores das verbas referentes aos itens 4 e 5 do Anexo II -A2 - Planilha de Preços -rev C e incluir o Anexo III B - Critério de Medição -EAP -Etapas 
	Acréscimos e supressões de bens e serviços que resultaram no valor de R$ 1.492.028.64

	6
	26/1/2012
	Adequação da fórmula de reajustamento de preços. indicada no item 4.15 da Cláusula Quarta -Medição, Preço, Reajustamento e Forma de Pagamento do Contrato original, em decorrência da descontinuidade de alguns indicadores de preços, divulgados pela Fundação Getúlio Vargas (FGV) .
	Adequação da fórmula de reajustamento de preços

	7
	12/3/2012
	Transferência de verba constante do item 02 (Suprimento -Itens Importados) para o item 01 (Suprimento -Itens de Procedência Nacional) , da Planilha de Preços - Anexo II -A1, no montante de R$ 11.702.431,91
Redução do valor global do Contrato original em R$ 1.755.364,79, relativo ao impacto do Imposto de Importação dos suprimentos que deixarão de ser importados
	Redução do valor global do Contrato original em R$ 1.755.364,79, relativo ao impacto do Imposto de Importação dos suprimentos que deixarão de ser importados

	8
	11/9/2012
	Alteração de serviços do escopo do Contrato original, e seus respectivos valores.
Alteração de valores das verbas referentes aos itens 4 e 5 do Anexo II -Planilha de Preços - rev E
	Acréscimos e supressões de bens e serviços que resultaram no valor de R$ 20.788.864,08

	9
	13/9/2012
	Alteração de serviços do escopo do Contrato original e seus respectivos valores.
Alteração do valor da verba referente ao item 5 do Anexo II -A2- rev F
Alteração dos valores das verbas referente aos itens 1 e 3 do Anexo II -A1-rev F
	Acréscimos de serviços no valor de R$ 8.123.128,66

	10
	25/9/2012
	Avaliação do impacto da suspensão de tributos previstos no REPENEC
	Redução do valor global do Contrato original em R$ 1.209.714,47

	11
	15/10/2012
	Prorrogação do prazo contratual
	Prorrogação do prazo contratual em 90 dias, com data de término em 14/1/2013

	12
	8/1/2013
	Prorrogação do prazo contratual
	Prorrogação do prazo contratual em 60 dias, com data de término em 15/3/2013

	13
	22/2/2013
	Prorrogação do prazo e elevação do valor global do contrato
	Prorrogação de data de término para 29/1/2014 e acréscimo de R$ 67.150.816,72

	14
	19/4/2013
	Alteração de serviços do escopo do Contrato original e seus respectivos valores.
Alteração do valor da verba referente aos itens 2,4 e 5 do Anexo II -A2- rev I
Alteração do valor da verba referente ao item 1 do Anexo II -A1-rev I
	Acréscimos de serviços no valor de R$ 1.851.397,81

	15
	17/6/2013
	Alteração de serviços do escopo do Contrato original e seus respectivos valores.
Alteração do valor da verba referente aos itens 2,4 e 5 do Anexo II -A2- rev J
Alteração do valor da verba referente ao item 1 do Anexo II -A1-rev J
	Redução do valor global do Contrato original em R$ 3.307.679,38

	16
	22/10/2013
	Alteração de serviços do escopo do Contrato original e seus respectivos valores.
Alteração do valor da verba referente ao item 4 do Anexo II -A2- ver K
	Redução do valor global do Contrato original em R$ 2.501.362,77

	17
	10/12/2013
	Redução de serviços do escopo do Contrato original e seus respectivos valores.
Redução do valor da verba referente ao item 4 do Anexo II -A2- ver L
	Redução do valor global do Contrato original em R$ 312.107,11

	18
	5/2/2014
	Prorrogação do prazo contratual
	Prorrogação do prazo contratual em 90 dias, com data de término em 10/5/2014

	19
	24/4/2014
	Prorrogação do prazo e elevação do valor global do contrato.
Valor final do contrato: R$ 860.415.670,36
	Prorrogação de data de término para 11/7/2014 e acréscimo de R$ 39.345.662,96

A partir de abril de 2010, a empresa Tomé Engenharia S.A. (CNPJ 11.245.802/000269) passou a ser a única responsável pela execução dos serviços previstos no contrato, conforme subitem 2.1.1 da cláusula segunda do Aditivo 4 (peça 30, p. 23) .
Preliminarmente, em razão das alterações contratuais promovidas sob as justificativas da necessidade de reequilíbrio econômico-financeiro em razão de atrasos de responsabilidade da contratante, mereceram análise detalhada: o Aditivo n. 13 (peça 30, p.101-118) , de 22/2/2013, que promoveu alteração do valor contratual em razão da prorrogação do prazo contratual definida nos aditivos 11, 12 e 13, no valor de R$ 67.150.816,72; e o Aditivo n. 19 (peça 33, p.108-116) , de 22/2/2013, que promoveu alteração do valor contratual em razão da prorrogação do prazo contratual no valor de R$ 39.345.662,96. 
Da análise empreendida, constatou-se que efetivamente, ao contrário de outros contratos da Petrobras fiscalizados por este Tribunal, houve o detalhamento dos eventos que ensejaram as alterações propostas, bem como análise aprofundada por parte das áreas técnicas e jurídicas da Petrobras, com a apresentação de questionamentos à contratada e efetiva negociação dos valores demandados inicialmente, conforme consta dos correspondentes Relatórios da Comissão de Negociação (peça 29, p.19-33 e peça 33, p.19-32) . 
Em que pesem as próprias ressalvas levantadas pelo setor jurídico da Petrobras - JURÍDICO/JETM, no Parecer 6014/12 (peça 29, p. 3553) e no Parecer 4015/2014 (peça 33, p. 84107) , em relação à necessidade de comprovação do efetivo impacto nos custos da contratada, decorrente dos atrasos na execução das obras de responsabilidade da própria Petrobras e demais empresas contratadas, foi possível, para além das medidas mitigadoras de riscos adotadas pela empresa, em particular, a utilização da própria folha de pagamentos da contratada em substituição à DFP (peça 29, p.29-30; peça 33, p.74; peça 37) para apuração dos custos de pessoal envolvidos no período de prorrogação do contrato, comprovar que a empresa Tomé Engenharia S.A., a partir de abril de 2010, manteve em seus quadros quantitativo de funcionários compatível com o ritmo de execução das obras no decorrer do contrato, conforme se infere dos dados da RAIS disponíveis no período (peça 34) , tanto para a matriz (CNPJ 11.245.802/0001-88) , como para a filial (CNPJ 11.245.802/0002-69) , em Ipojuca-PE:
	Ano
	2014
	2013
	2012
	2011
	2010
	2009

	Número de funcionários declarados
	7.313
	7.109
	6.852
	2.377
	1.277
	1.371

Fonte: RAIS-CNPJ 11.245.802/0001-88
	Ano
	2014
	2013
	2012
	2011
	2010
	2009

	Número de funcionários declarados
	9.14
	1.644
	2.415
	2.167
	867
	0

Fonte: RAIS-CNPJ 11.245.802/0002-69
Por fim, resta a constatação de que foram apresentadas justificativas suficientes, conforme detalhado nos documentos apresentados pela Petrobras, para a celebração dos aditivos ao contrato original, bem como, atendidos os limites legais para os acréscimos de valor ao contrato original, correspondentes a 17,74%, de R$ 730.750.000,00 para R$ 860.415.670,36, ou 22,71% inferior ao limite máximo estabelecido na licitação de R$ 1.113.267.177,47 (peça 41) .
Análise da Relação de Pagamentos
 	Da análise da relação de pagamentos (peça 31) , a partir de abril de 2010, quando a empresa Tomé Engenharia S.A. (CNPJ 11.245.802/0002-69) passa a ser a única responsável pela execução dos serviços previstos no contrato, é possível verificar correspondência entre o volume de pagamentos efetuados pela Petrobras e os dados mensais da RAIS relativos ao número de vínculos empregatícios e remuneração paga pela empresa, com o pico de contratações da filial de Ipojuca-PE de 2.415 funcionários, no exercício de 2012, coincidindo com o maior repasse anual efetuado no montante de R$ 164.476.520,40.
	Remuneração (R$) 
	2014
	2013
	2012
	2011
	2010
	2009

	Janeiro
	2.159.664,67
	2.942.889,56
	3.290.064,83
	1.794.384,47
	184.002,61
	0,00

	Fevereiro
	1.908.689,20
	2.986.704,42
	3.528.925,08
	2.015.788,22
	239.062,72
	0,00

	Março
	1.807.786,71
	2.800.940,20
	3.475.464,52
	1.845.841,49
	263.617,31
	0,00

	Abril
	1.686.375,96
	2.684.610,60
	3.793.496,03
	2.033.831,54
	356.032,35
	0,00

	Maio
	1.573.472,75
	2.546.302,32
	3.804.762,33
	2.303.379,94
	440.238,57
	0,00

	Junho
	1.497.908,49
	2.563.467,70
	3.919.260,82
	2.345.888,43
	506.030,98
	0,00

	Julho
	1.249.956,94
	2.432.864,79
	3.478.767,03
	2.559.976,57
	561.620,11
	0,00

	Agosto
	1.138.688,31
	2.689.624,35
	3.426.264,44
	2.887.120,29
	739.029,87
	0,00

	Setembro
	1.059.477,51
	2.587.378,62
	3.450.070,07
	3.128.384,29
	932.823,35
	0,00

	Outubro
	1.355.714,23
	2.474.349,78
	3.198.013,09
	3.118.264,96
	1.011.021,92
	0,00

	Novembro
	1.269.185,67
	2.416.626,11
	3.176.632,48
	3.472.538,65
	1.199.412,93
	0,00

	Dezembro
	999.843,94
	2.120.896,41
	2.965.833,82
	3.270.873,85
	1.468.297,10
	0,00

	13º Salário
	1.443.670,68
	3.442.554,64
	4.657.670,44
	3.689.820,84
	1.069.281,62
	0,00

	Número de funcionários declarados
	914
	1.644
	2.415
	2.167
	867
	0

Fonte: RAIS-CNPJ 11.245.802/0001-88
Dos documentos apresentados relativos às medições (peça 38) , foram identificados pagamentos a título de indenização por ocorrência de chuvas, no valor acumulado de R$ 2.023.161,28, equivalente ao 11,24% do total previsto no contrato, R$ 18.000.000,00.
A relação de pagamentos efetuados (peça 31) indica um total de R$ 738.412.441,33 em repasses à empresa, que corresponderam a um avanço financeiro de 97,94% e, físico, de 98,36% do contrato (peça 40) até sua rescisão, em dezembro de 2014 (peça 42) .
Análise dos documentos relacionados à eventual fraude na licitação
Aspecto a ser considerado, refere-se a alusão do Ministério Público de que a empresa Tomé Engenharia S.A. teria aceitado negociar com o cartel (peça 39, p. 38) , conforme Ação de Improbidade Administrativa 5006694-72.2015.4.04.7000, entretanto, na  denúncia apresentada na Ação de Improbidade Administrativa 5025933-728.2016.4.04.7000 (peça 39, p.170) , há a conclusão de que no caso do contrato em análise, a Galvão Engenharia, componente do consórcio, ainda não integrava o cartel à época da licitação.
Na própria sentença da Ação Penal 5083360-51.2014.404.7000, de 2/12/2015, consta:
208. O próprio MPF, em alegações finais, já reconheceu que alguns dos contratos e obras discriminados na denúncia não teriam sido obtidos por cartel e ajuste fraudulento de licitações (fl. 114) . Seriam os seguintes:
- contrato 0802.0066782.11.2 celebrado em 01/06/2011, para fornecimento de bens e serviços necessários à REVAMP da plataforma de operações do pier do Terminal Marítimo Maximiano Augusto da Fonseca, em Angra dos Reis, no Rio de Janeiro, porque estaria vinculado à Transpetro -Dutos e Terminais (IETR) e não à Diretoria de Abastecimento;
- contrato 0800.0045222.08.2 celebrado em 05/09/2008, para serviços de projeto, construção e montagem do novo Terminal Aquaviário de Ilha Comprida (TAIC) e Revamp do Germinal da Ilha Redonda, na Baía de Guanabara, no Rio de Janeiro, porque estaria vinculado à Transpetro e não à Diretoria de Abastecimento;
- contratos 0800.0049738.09.2 e 8500.0000039.09.2 celebrados em 30/04/2009, para implantação dos tanques de armazenamentos Lote II - Intermediários, de Derivados, de Resíduos, de Produtos Químicos e outros na Refinaria do Nordeste Abreu e Lima - RNEST, porque a Galvão não teria participado da licitação, mas apenas ingressado no Consórcio vencedor com as empresas Tomé Engenharia e Alusa Engenharia para a celebração do contrato.
Desse modo, não há qualquer evidência que aponte para suposta concessão de acréscimos indevidos ao contrato em questão, no período de gestão do então Diretor Paulo Roberto Costa, 14/5/2004 a 29/4/2012, cuja delação ampara a denúncia. Inclusive, do cálculo do saldo entre acréscimos e reduções de valor definidos nos aditivos firmados no período de gestão, do início de vigência do contrato até 29/4/2012, houve redução de R$ 263.336,15, conforme tabela abaixo:
	Aditivo
	Data
	Natureza
	Objeto

	1
	30/4/2009
	Cessão de contrato, com a alteração da identificação do contrato de 0800.0049738.09-2 para 8500.0000039.09-2
	Cessão total à Refinaria Abreu e Lima S.A.

	2
	18/1/2010
	Transferência de item de fabricação previsto no Anexo II-A2 para o Anexo II-A1,
sem alteração do valor e do prazo contratual
	
	3
	2/2/2010
	Cessão total dos direitos e obrigações decorrentes do Contrato 8500.0000039.09-2, celebrado entre a Refinaria e a Cedente, em 30/4/2009
	Cessão decorrente do Aditivo 1

	4
	30/3/2010
	Introdução de empresa sucessora Tomé Engenharia S.A. no lugar da Tomé Engenharia e Transportes Ltda. e como responsável única pela execução do contrato.
	Introdução de empresa sucessora Tomé Engenharia S.A. no lugar da Tomé Engenharia e Transportes Ltda.

	5
	14/9/2011
	Alterar os valores das verbas referentes aos itens 4 e 5 do Anexo II -A2 - Planilha de Preços - rev C, e incluir o Anexo III B - Critério de Medição -EAP -Etapas 
	Acréscimos e supressões de bens e serviços que resultaram no valor de R$ 1.492.028.64

	6
	26/1/2012
	Adequação da fórmula de reajustamento de preços. indicada no item 4.15 da Cláusula Quarta -Medição, Preço, Reajustamento e Forma de Pagamento do Contrato original, em decorrência da descontinuidade de alguns indicadores de preços, divulgados pela Fundação Getúlio Vargas (FGV) .
	Adequação da fórmula de reajustamento de preços

	7
	12/3/2012
	Transferência de verba constante do item 02 (Suprimento -Itens Importados) para o item 01 (Suprimento -Itens de Procedência Nacional) , da Planilha de Preços -Anexo li-A1, no montante de R$ 11.702.431,91
Redução do valor global do Contrato original em R$ 1.755.364,79, relativo ao impacto do Imposto de Importação dos suprimentos que deixarão de ser importados
	Redução do valor global do Contrato original em R$ 1.755.364,79, relativo ao impacto do Imposto de Importação dos suprimentos que deixarão de ser importados

Nesse sentido, o próprio CADE, Conselho Administrativo de Defesa Econômica, órgão a quem compete investigar, em todo o território nacional, e posteriormente julgar cartéis e outras condutas nocivas à livre concorrência, conforme dispõe a Lei 12.529/2011, no âmbito do Inquérito Administrativo 08700.009125/2014-23, concluiu que a participação esporádica de empresas que não fizeram parte do "Clube das 16" teria se dado a partir de 6/7/2009 (peça 32, p. 44) , com as primeiras menções, nos documentos apreendidos, à empresa Tomé Engenharia S.A., em 25/8/2009 e 16/8/2011 (peça 32, p. 106/113) .
Mesmo a empresa Galvão Engenharia, é mencionada, pela primeira vez, nos documentos relacionados ao "Clube das 16", em 25/6/2009 (peça 32, p. 63) , confirmando a suposição de que a empresa ainda não tinha sido cooptada pelo cartel, em 14/10/2008, quando da formação do consórcio com a Tomé Engenharia e Alusa, sendo que nenhuma das três empresas veio a formar consórcios com empresas do "Grupo das 16" para participar do processo licitatório que deu origem ao contrato em análise (peça 32, p.144-146) . Tal conclusão, consta da Ação de Improbidade Administrativa 5025933-728.2016.4.04.7000 (peça 39, p.170) .
Ressalte-se que, na linha jurisprudencial construída pelo CADE, na qual, caso comprovada a participação de empresa em cartel, não haveria necessidade de maiores aprofundamentos das investigações para fins de sanção administrativa, caracterizando o chamado "Ilícito por Objeto", segundo o art. 36 da Lei 12.529/2011, a apuração de eventual prejuízo ao Erário, no âmbito do TCU, de forma diversa da tradicional Engenharia de Custos, conforme faculta o art. 210, inciso II do § 1º, do Regimento Interno, poderia ser perseguida, inclusive, com a aplicação de técnicas econométricas.
Entretanto, por meio da análise do processo licitatório (peça 41) , no qual, apesar da participação de três empresas comprovadamente integrantes do cartel (Techint, MPE e IESA) , conforme o CADE, o menor preço ofertado, de R$ 730.750.000,00, em 11/12/2008, foi o do Consórcio, do qual a Tomé Engenharia S.A. foi sucessora, com desconto efetivo de 34,36% em relação ao valor máximo do orçamento referencial estimado pela contratante, na faixa de R$ 793.814.250,71 a R$ 1.113.267.177,47, não foi possível identificar indícios de fraude ao princípio da ampla concorrência a que se submetem todos os processos de contratação da Petrobras, sendo descartada a atuação cartelizada dos integrantes do consórcio vencedor, consoante informações que integram a Ação de Improbidade Administrativa 5025933-728.2016.4.04.7000 (peça 39, p.170) e do Inquérito Administrativo 08700.009125/2014-23 do CADE (peça 32, p. 44/106/113) .
Análise da conformidade dos preços e quantitativos do contrato
Inicialmente, convém destacar detalhes da análise de economicidade do relatório de auditoria de 2009, constante da p. 78 da peça 1 do TC Processo 009.758/2009-3 e transcrita para a peça 1, p. 24 destes autos:
Para análise do preço contratado, de R$ 730.750.000,00, adotou-se como referencial principal o SINAPI (Sistema Nacional de Pesquisa de Custos e Índices da Construção Civil) , e subsidiariamente a Revista Construção da PINI.
Cabe alertar que a LDO 2009 estabeleceu que as obras e serviços executados com recursos do Orçamento da União não podem ser obtidos a partir de custos unitários de insumos ou serviços acima da mediana do SINAPI.
Os itens analisados foram os apresentados no Demonstrativo de Formação dos Preços (DFP) do Consórcio contratado, CONSORCIO TOME ALUSA GALVAO, conforme as planilhas dos Anexos TANQUES LOTE II - I a VII.
A amostra de itens analisados somou R$ 75.750.687,54, da qual resultou o sobrepreço global estimado, preliminar, de R$ 37.265.967,40.
Cabe ressaltar que R$ 381.886.944,26 do total do DFP representam itens cotados em forma de verba (VB) , ou seja, sem as quantidades que amparam os respectivos valores globais, conforme quadro do item 3.3.
Ademais, a forma de apresentação da planilha orçamentária contratada pela Petrobras (DFP) consiste, em grande parte, de listagens de insumos (mão-de-obra, materiais e equipamentos) , o que não permite a particularização dos serviços que integram o objeto contratado, com os seus respectivos preços unitários e quantidades.
O fato relatado no parágrafo anterior representa grave fragilidade na demonstração da adequação dos preços contratados pela Petrobras, conforme relatado no Indício de Irregularidade Obstrução ao Livre Exercício da Fiscalização do TCU desse relatório.
Pelos motivos acima apresentados, considera-se que o sobrepreço estimado de R$ 37.265.967,40 é apenas preliminar, pois restam mais de R$ 380 milhões em verba, a serem analisados, além do fato de que para o restante do orçamento não é possível a análise da adequação das quantidades adotadas para os insumos, por não ser possível particularizar o quanto de cada insumo será utilizado em cada serviço.
Essa realidade pouco se alterou, decorridos pouco mais de treze anos da assinatura do contrato. Inclusive, na reanálise dos preços do contrato levado a termo pela Secob-3, em 2010, somente 70% do valor total do contrato foi verificado, limitada à análise do BDI e dos preços dos insumos dos itens de mão de obra direta e indireta, equipamentos, insumos de construção civil e alimentação e transporte, em que pese o esforço dispendido pela unidade técnica, conforme Relatório do Acórdão 3070/2010-TCU-Plenário.
47.	Conforme será demonstrada a seguir, a análise efetuada por esta equipe levou em consideração apenas: o preço dos insumos, conforme disposto no artigo 109 da LDO/2009, a avaliação da adequabilidade da faixa de aceitabilidade das propostas de preços adotada pela Petrobras, para o caso concreto, e o BDI.
Ressalte-se que, somente em 25/3/2015, logo após a rescisão do contrato em análise, este Tribunal, mediante o Acórdão 612/2015-TCU-Plenário, em seu item 9.1.3, determinou à Petrobrás em que exigisse das licitantes a fundamentação técnica (ou memória de cálculo) dos preços ofertados, por meio da apresentação de informações detalhadas em seus Demonstrativos de Formação de Preços (DFP) , requerendo, para a parcela da obra que possui projeto desenvolvido, ou para casos em que a totalidade do projeto já estiver definida pela Estatal, de forma que não haja liberdade dos particulares modificarem o projeto licitado, todos os dados necessários à perfeita e inequívoca caracterização dos valores propostos. 
Tal determinação foi considerada atendida pelo Acórdão 3142/2016-TCU-Plenário, com a edição e/ou alteração de normativos internos.
Assim, a inviabilidade da utilização da Engenharia de Custos na verificação da conformidade dos preços e quantitativos com os sistemas de referência oficiais, persiste diante da ausência de elementos suficientes nos Demonstrativos de Formação de Preços (DFP) e demais informações prestadas pela Petrobras a que se refere o Acórdão 3070/2010-TCU-Plenário, que considerou não caracterizada a irregularidade "Sobrepreço decorrente de preços excessivos frente ao mercado", inicialmente apontada pela equipe de auditoria, no contrato em tela, tendo em vista a unidade técnica ter refeito tal avaliação, nessa oportunidade por meio das estimativas de custos da contratação, em vez do DFP.
A utilização de notas fiscais na avaliação de preços, a exemplo do que foi feito em outros contratos da Rnest, tampouco é solução possível nesse caso. É que, por se tratar de contratação decorrente de livre atuação do mercado, a comparação do preço praticado em uma única operação (originado das notas fiscais) não teria maior credibilidade como preço de mercado do que aquele oriundo de uma licitação em que não há indícios de prática de cartel.
É situação semelhante às já foram abordadas em outras ocasiões, como nos Acórdãos 2.861/2021Plenário, 8.228/2021-2ª Câmara, 1.977/2021Plenário, 445/2022Plenário, 1.604/2021Plenário, 2.219/2021Plenário, 2.863/2021Plenário e 2.862/2021Plenário, todos relativos às obras da Repar e de relatoria do Exmo. Ministro-Substituto André Luís de Carvalho.
CONCLUSÃO
Verificou-se, conforme análise empreendida (subitens 1624) , que efetivamente, ao contrário de outros contratos da Petrobras fiscalizados por este Tribunal, houve o detalhamento dos eventos que ensejaram as alterações propostas ao contrato, bem como análise aprofundada por parte das áreas técnicas e jurídicas da Petrobras, com a apresentação de questionamentos à contratada e efetiva negociação dos valores demandados inicialmente, conforme consta dos correspondentes Relatórios da Comissão de Negociação. Sendo atendidos os limites legais para os acréscimos de valor ao contrato original, correspondentes a 17,74%, de R$ 730.750.000,00 para R$ 860.415.670,36, ou 22,71% inferior ao limite máximo estabelecido na licitação de R$ 1.113.267.177,47.
Quanto à avaliação da conformidade dos preços e quantitativos do contrato (subitens 3135) , a inviabilidade da utilização da Engenharia de Custos, na verificação da conformidade dos preços e quantitativos com os sistemas de referência oficiais, persiste diante da ausência de elementos suficientes nos Demonstrativos de Formação de Preços (DFP) e demais informações prestadas pela Petrobras a que se refere o Acórdão 3070/2010-TCU-Plenário, que considerou não caracterizada a irregularidade "Sobrepreço decorrente de preços excessivos frente ao mercado", inicialmente apontada pela equipe de auditoria, no contrato em tela, tendo em vista a unidade técnica ter refeito tal avaliação, nessa oportunidade por meio das estimativas de custos da contratação, em vez do DFP. A extensão da amostra por meio do uso de notas fiscais também não se mostrou uma opção viável.
Com relação à eventual ocorrência de fraude à licitação, mencionada no Acórdão 1937/2019-TCU-Plenário, a análise do processo licitatório (subitens 25-31) , no qual, apesar da participação de três empresas comprovadamente integrantes do cartel (Techint, MPE e IESA) , conforme o CADE, o menor preço ofertado, de R$ 730.750.000,00, em 11/12/2008, foi o do Consórcio, do qual a Tomé Engenharia S.A. foi sucessora, com desconto efetivo de 34,36% em relação ao valor máximo do orçamento referencial estimado pela contratante, na faixa de R$ 793.814.250,71 a R$ 1.113.267.177,47, não foi possível identificar indícios de fraude ao princípio da ampla concorrência a que se submetem todos os processos de contratação da Petrobras, sendo descartada a atuação cartelizada dos integrantes do consórcio vencedor, consoante informações que integram a Ação Penal 5083360-51.2014.404.7000, a Ação de Improbidade Administrativa 5025933-728.2016.4.04.7000 e o Inquérito Administrativo 08700.009125/2014-23 do CADE. Em especial, por conta da ausência de evidências de que as empresas do consórcio tenham participado do cartel do "Grupo das 16" anteriormente à data de abertura das propostas da licitação que resultou na contratação em análise.
Nesse mesmo sentido, o Ministro Benjamin Zymler, relator do TC Processo 013.394/20177, no Voto do Acórdão 1083/2019-TCU-Plenário, distinguiu, oportunamente, no caso concreto, que não bastam acusações, ou, até mesmo, condenações, nas diversas esferas judiciais, relacionadas ao pagamento de propinas por empresas privadas a agentes públicos corruptos, como fundamentos isolados para a abertura ou seguimento de processos de controle externo sem que estejam claramente definidas as relações entre os pagamentos inquinados e a efetiva comprovação de eventuais fraudes identificadas na condução de processo licitatório e na execução de contrato público:
58. Embora haja fortes indícios de participação da interessada em fraudes ocorridas em outros certames da Petrobras, tais fatos deverão ser levados e suas evidências catalogadas pela unidade técnica nos processos específicos. Mais uma vez destaco que a apuração de ilícitos similares em licitações de outros empreendimentos está sendo tratada em outros processos, de relatoria de outros ministros, a exemplo do TC Processo 011.856/2017-3 (REPAR, Ministro André Luís de Carvalho) e TC Processo 010.816/2017-8 (Comperj, Ministro Vital do Rego) . 
59. Com relação ao pagamento de propinas pela empresa Galvão Engenharia S/A, trago as seguintes considerações. 
60. Inicialmente, cabe destacar que a interessada não foi ouvida por este fato. Ainda que o pagamento de propinas tenha constado de depoimentos juntados ao processo, o ofício de oitiva não incluiu este ilícito dentre as circunstâncias configuradoras da fraude à licitação, o que impede a análise do fato nesta oportunidade, tendo em vista os princípios da congruência ou adstrição e a garantia do contraditório e da ampla defesa. 
61. Mesmo que fosse superado esse óbice processual, os elementos juntados ao processo não permitem depreender os motivos dos pagamentos da propina, nem a partir de quando ocorreram esses ilícitos. Essas informações seriam relevantes para o fim de comprovar o suposto nexo causal entre tais pagamentos e a participação da empresa no esquema fraudulento durante a licitação da terraplenagem da Rnest, que, conforme visto, ocorreu no primeiro semestre de 2007. 
[...]
65. Dessa forma, não se sabe em função do que houve o pagamento de propina pela empresa Galvão Engenharia S/A.. Tal fato tanto poderia tanto estar relacionado a benefícios obtidos na etapa da licitação da terraplenagem da Rnest, por atos comissivos voltados à facilitação da atuação do cartel, quanto a benefícios futuros na fase da contratação, para evitar problemas na fiscalização e facilitar eventuais pleitos, por exemplo. O pagamento de propinas aos dirigentes da Petrobras poderia ter ocorrido, ainda, para viabilizar o ingresso da sociedade no esquema visando futuros convites em novas licitações. 
66. Tomando por base a ausência de provas que a empresa participou da fraude à licitação da terraplenagem e as evidências de que ela somente aderiu ao cartel posteriormente, conforme visto, a segunda e terceira hipóteses se mostram mais razoáveis. 
67. O pagamento de propina por pessoa jurídica privada por si só, sem estar equivocadamente associada à ocorrência de fraude à licitação, não constitui irregularidade que atrai a competência do TCU para fins de aplicação da sanção prevista no art. 46 da Lei 8.443/1992. Em verdade, na esfera administrativa, tal fato constitui ato ilícito capitulado no art. 5º, inciso I, da Lei 12.846/2013 (Lei Anticorrupção) , cuja competência sancionatória no âmbito federal pertence à CGU, por força da aludida norma. 
68. Na esfera do controle externo, esse fato poderia, ainda, ensejar a responsabilização financeira da empresa e, por consequência, a aplicação da multa do art. 57 da Lei 8443/1992, caso os pagamentos de propina fossem configurados como prejuízos ao erário. Tal aspecto, por fugir ao objeto deste feito e por existir tomada de contas especial em andamento a respeito de possíveis prejuízos no contrato de terraplenagem, não será tratado nessa oportunidade. 
69. Dessa forma, considerando a falta de prova inequívoca de que o pagamento de propinas pela sociedade empresária Galvão Engenharia S/A ocorreu em função de sua participação no cartel, durante a etapa de licitação das obras de terraplenagem da Rnest, e considerando que os supostos prejuízos ao erário no aludido ajuste estão sendo apurados em tomada de contas especial, por força do Acórdão 2735/2017-TCU-Plenário, compreendo que não há providências adicionais a serem tomadas com relação ao ilícito "pagamento de propina". 
De todo o exposto, diante da não identificação de indícios de irregularidades relativas à contratação e de eventuais prejuízos à contratada, propõe-se o arquivamento dos autos, nos termos do art. 250, inciso I, do Regimento Interno.
PROPOSTA DE ENCAMINHAMENTO
Diante do exposto, submetem-se os autos à consideração superior, propondo o arquivamento dos autos, nos termos do art. 250, inciso I, do Regimento Interno."
Endossando a proposta do auditor-instrutor, o Secretário da unidade assim se manifestou (peça 45) :
"Em adição ao exposto no exame técnico do Auditor, acrescento que outros fatores dificultam sobremaneira eventual continuidade dos presentes autos, recomendando seu arquivamento. 
O aprofundamento das investigações acerca do sobrepreço, outrora identificado (da ordem de R$ 37 milhões, p. 2) , esbarram não apenas (i) na inviabilidade da aplicação das técnicas de análise em face de um DFP opaco, inauditável (mais da metade dos valores estava cotada em "verbas") , mas também (ii) na falta de robustez de indícios de fraudes, somado a (iii) contemporâneas discussões relacionadas à prescrição do dano, conf. debates em curso no STF. É baixa a probabilidade de sucesso de ressarcimento do eventual dano, pois também as três empresas do consórcio se encontram em Recuperação Judicial: (i) Alumini (http://www.aluminieng.com/recuperacao.asp) , (ii) Tomé (https://www.tome.com.br/noticias/30/comunicado_recuperaccedilatildeo_judicial_) e (iii) Galvão (https://www.galvao.com/recuperacao-judicial/) ."
É o relatório.

não há

Não atuou.

RELATÓRIO DE LEVANTAMENTO. EXECUÇÃO DOS SERVIÇOS E FORNECIMENTOS NECESSÁRIOS À IMPLANTAÇÃO DOS TANQUES DE ARMAZENAMENTO LOTE II (TANQUES LOTE II). ACÓRDÃO 3.070/2010-PLENÁRIO, CONSIDERANDO NÃO CARACTERIZADA A IRREGULARIDADE "SOBREPREÇO DECORRENTE DE PREÇOS EXCESSIVOS FRENTE AO MERCADO". ANÁLISE ENTÃO REALIZADA POR MEIO DAS ESTIMATIVAS DE CUSTOS DA CONTRATAÇÃO, E NÃO COM BASE NO DFP (DEMONSTRATIVO DE FORMAÇÃO DE PREÇOS APRESENTADA PELAS LICITANTES). DENÚNCIA OFERECIDA PELO MPF NO ÂMBITO DA OPERAÇÃO LAVA JATO. ACÓRDÃO 1.937/2019-PLENÁRIO. DETERMINAÇÃO PARA O DESARQUIVAMENTO DO PROCESSO COM VISTAS A PROMOVER NOVA ANÁLISE DA ECONOMICIDADE DA CONTRATAÇÃO. A PARTIR DE ABRIL DE 2010, A EMPRESA TOMÉ ENGENHARIA S.A. PASSOU A SER A ÚNICA RESPONSÁVEL PELA EXECUÇÃO DOS SERVIÇOS. NOVAS ANÁLISES EMPREENDIDAS PELA UNIDADE TÉCNICA NAS ALTERAÇÕES CONTRATUAIS PROMOVIDAS SOB AS JUSTIFICATIVAS DA NECESSIDADE DE REEQUILÍBRIO ECONÔMICO-FINANCEIRO EM RAZÃO DE ATRASOS DE RESPONSABILIDADE DA CONTRATANTE. AO CONTRÁRIO DE OUTROS CONTRATOS, HOUVE O DETALHAMENTO DOS EVENTOS QUE ENSEJARAM AS ALTERAÇÕES PROPOSTAS, BEM COMO ANÁLISE APROFUNDADA POR PARTE DAS ÁREAS TÉCNICAS E JURÍDICAS DA PETROBRAS, COM A APRESENTAÇÃO DE QUESTIONAMENTOS À CONTRATADA E EFETIVA NEGOCIAÇÃO DOS VALORES DEMANDADOS INICIALMENTE. UTILIZAÇÃO DA PRÓPRIA FOLHA DE PAGAMENTOS DA CONTRATADA EM SUBSTITUIÇÃO À DFP PARA APURAÇÃO DOS CUSTOS DE PESSOAL ENVOLVIDOS NO PERÍODO DE PRORROGAÇÃO DO CONTRATO. COMPROVAÇÃO DE QUE A EMPRESA TOMÉ ENGENHARIA MANTEVE EM SEUS QUADROS QUANTITATIVO DE FUNCIONÁRIOS COMPATÍVEL COM O RITMO DE EXECUÇÃO DAS OBRAS NO DECORRER DO CONTRATO. VERIFICAÇÃO DE CORRESPONDÊNCIA ENTRE O VOLUME DE PAGAMENTOS EFETUADOS PELA PETROBRAS E OS DADOS MENSAIS DA RAIS RELATIVOS AO NÚMERO DE VÍNCULOS EMPREGATÍCIOS E REMUNERAÇÃO PAGA PELA EMPRESA. NA DENÚNCIA APRESENTADA NA AÇÃO DE IMPROBIDADE ADMINISTRATIVA 5025933-728.2016.4.04.7000 HÁ A CONCLUSÃO DE QUE NO CASO DO CONTRATO EM ANÁLISE, A GALVÃO ENGENHARIA, COMPONENTE DO CONSÓRCIO, AINDA NÃO INTEGRAVA O CARTEL À ÉPOCA DA LICITAÇÃO. AUSÊNCIA DE EVIDÊNCIA QUE APONTE PARA SUPOSTA CONCESSÃO DE ACRÉSCIMOS INDEVIDOS AO CONTRATO EM QUESTÃO, NO PERÍODO DE GESTÃO DO ENTÃO DIRETOR PAULO ROBERTO COSTA, 14/5/2004 A 29/4/2012. DESCONTO EFETIVO DE 34,36% EM RELAÇÃO AO VALOR MÁXIMO DO ORÇAMENTO REFERENCIAL ESTIMADO PELA CONTRATANTE. IMPOSSIBILIDADE DE IDENTIFICAR INDÍCIOS DE FRAUDE AO PRINCÍPIO DA AMPLA CONCORRÊNCIA A QUE SE SUBMETEM TODOS OS PROCESSOS DE CONTRATAÇÃO DA PETROBRAS, SENDO DESCARTADA A ATUAÇÃO CARTELIZADA DOS INTEGRANTES DO CONSÓRCIO VENCEDOR. CONCLUSÕES ENTÃO TOMADAS SOBRE A ECONOMICIDADE DO CONTRATO POUCO SE ALTERARAM, EM COMPARAÇÃO COM O EXAME ANTERIOR. ARQUIVAMENTO.

RELATÓRIO DE LEVANTAMENTO (RL)

Secretaria Extraordinária de Operações Especiais em Infraestrutura (SeinfraOpe).

Trata-se de Relatório de Levantamento de Auditoria constituído como apartado do TC Processo 009.758/2009-3, referente ao levantamento de auditoria realizado nas obras de construção da Refinaria Abreu e Lima (Rnest) , no Estado de Pernambuco, no contexto do Fiscobras 2009, com o propósito de apurar indícios de irregularidades na execução do contrato n. 0800.0049738.09-2, celebrado em 30 de abril de 2009 no valor de R$ 730.750.000,00 com a Alusa Engenharia Ltda. (atualmente Alumini Engenharia S.A.) , a Tomé Engenharia e Transportes Ltda., sucedida pela Tomé Engenharia S.A. e a Galvão Engenharia S.A., compondo o Consórcio Tomé Alusa Galvão (CNPJ 10.751.878/0001-12) .
O contrato em análise tem como objeto a execução dos serviços e fornecimentos necessários à implantação dos Tanques de Armazenamento Lote II (Tanques Lote II) - Intermediários, de Derivados, de Resíduos, de Produtos Químicos, Dreneiros, de Água Filtrada, de Água Industrial, de Água/Desmineralizado, de Água Polida, de Efluentes Tratados, de Carga da EDR, de Condensado e de Purga das Torres, compreendendo os serviços de análise de consistência do projeto básico, projeto de detalhamento, fornecimento de materiais, fornecimento de equipamentos, construção civil, montagem eletromecânica, preservação, condicionamento, testes e apoio à pré-operação, na Rnest
O presente processo foi constituído como apartado do TC Processo 009.758/2009-3, referente ao levantamento de auditoria realizado nas obras de construção da Refinaria Abreu e Lima (Rnest) . À época, a equipe de auditoria analisou o Demonstrativo de Formação de Preços (DFP) da contratada, abrangendo amostra de apenas 10,36% do contrato, apontando R$ 37.265.967,40 de sobrepreço por preços excessivos frente ao mercado. Todavia, o Acórdão 3070/2010-TCU-Plenário considerou não caracterizada a irregularidade "Sobrepreço decorrente de preços excessivos frente ao mercado", inicialmente apontada no contrato em tela, tendo em vista a unidade técnica ter refeito a avaliação de economicidade da avença, naquela oportunidade, também por meio das estimativas de custos da contratação (realizada antes da contratação, como mensuração do valor do objeto) , em vez do DFP. Naquela avaliação, o contrato foi assinado por um valor cerca de R$ 51 milhões abaixo do valor orçado pela então Secob, mesmo sem levar em consideração a possibilidade de dilação desse orçamento em 20%.
À título informativo, o DFP é o documento apresentado pelas licitantes como forma de demonstrar um detalhamento sucinto de seus preços nas licitações de obras realizadas pela Petrobras, parte integrante dos contratos de obras firmados pela estatal.
Diante de denúncia oferecida pelo Ministério Público Federal (MPF) no âmbito do Processo Penal 5083360-51.2014.404.7000, em que se apuram supostos ilícitos na obra da Casa de Força (CAFOR) da Rnest, e de irregularidades investigadas na Operação Lava Jato (OLJ) , o Acórdão 1937/2019-TCU-Plenário determinou o desarquivamento do processo com vistas a promover nova análise da economicidade da contratação, avaliando inclusive os eventuais acréscimos promovidos por meio de termos de aditamento contratual nos contratos da Cafor, dos Tanques Lote II e de Edificações da Refinaria Rnest.
Anteriormente, aliás, o item 9.7 do Acórdão 2163/2015-TCU-Plenário já determinara a avaliação da conveniência e da oportunidade de constituir força-tarefa para que se promovesse, com a celeridade e a profundidade que o caso requeria, o exame de todos os processos envolvendo obras da Petrobras objeto do esquema de corrupção então descortinado.
Em cumprimento ao disposto, após diligências, apurou-se que a partir de abril de 2010, a empresa Tomé Engenharia S.A. (CNPJ 11.245.802/0002-69) passou a ser a única responsável pela execução dos serviços previstos no contrato em análise, conforme subitem 2.1.1 da cláusula segunda do Aditivo 4 (peça 30, p. 23) .
As novas análises de regularidade dos preços pactuados empreendidas pela unidade técnica concentraram-se nas alterações contratuais promovidas sob as justificativas da necessidade de reequilíbrio econômico-financeiro em razão de atrasos de responsabilidade da contratante: o Aditivo n. 13 (peça 30, p.101-118) , de 22/2/2013, promovendo alteração do valor contratual em razão da prorrogação do prazo contratual definida nos aditivos 11, 12 e 13, no valor de R$ 67.150.816,72; e o Aditivo n. 19 (peça 33, p.108-116) , de 22/2/2013, que promoveu alteração do valor contratual em razão da prorrogação do prazo contratual no valor de R$ 39.345.662,96.
Em tal exame, constatou-se que, efetivamente, ao contrário de outros contratos da Petrobras fiscalizados por este Tribunal, houve o detalhamento dos eventos que ensejaram as alterações propostas, bem como análise aprofundada por parte das áreas técnicas e jurídicas da Petrobras, com a apresentação de questionamentos à contratada e efetiva negociação dos valores demandados inicialmente, conforme consta dos correspondentes Relatórios da Comissão de Negociação (peça 29, p.19-33 e peça 33, p.19-32) .
Adequado frisar, inclusive, em que pesem as próprias ressalvas levantadas pelo setor jurídico da Petrobras - JURÍDICO/JETM, no Parecer 6014/12 (peça 29, p. 35-53) e no Parecer 4015/2014 (peça 33, p. 84-107) , em relação à necessidade de comprovação do efetivo impacto nos custos da contratada, decorrente dos atrasos na execução das obras de responsabilidade da própria Petrobras e demais empresas contratadas, que foi possível, para além das medidas mitigadoras de riscos adotadas pela empresa, em particular, a utilização da própria folha de pagamentos da contratada em substituição à DFP (peça 29, p.29-30; peça 33, p.74; peça 37) para apuração dos custos de pessoal envolvidos no período de prorrogação do contrato, a comprovar que a empresa Tomé Engenharia S.A., a partir de abril de 2010, manteve em seus quadros quantitativo de funcionários compatível com o ritmo de execução das obras no decorrer do contrato, conforme se infere dos dados da RAIS disponíveis no período (peça 34) , tanto para a matriz (CNPJ 11.245.802/0001-88) , como para a filial (CNPJ 11.245.802/0002-69) , em Ipojuca/PE.
Saliento, outrossim, que da análise da relação de pagamentos (peça 31) , a partir de abril de 2010, quando a empresa Tomé Engenharia S.A. (CNPJ 11.245.802/0002-69) passa a ser a única responsável pela execução dos serviços previstos no contrato, ser possível verificar correspondência entre o volume de pagamentos efetuados pela Petrobras e os dados mensais da RAIS relativos ao número de vínculos empregatícios e remuneração paga pela empresa, com o pico de contratações da filial de Ipojuca/PE de 2.415 funcionários, no exercício de 2012, coincidindo com o maior repasse anual efetuado no montante de R$ 164.476.520,40.
Nessa linha, nada obstante à alusão do Ministério Público de que a empresa Tomé Engenharia S.A. teria aceitado negociar com o cartel (peça 39, p. 38) , conforme Ação de Improbidade Administrativa 5006694-72.2015.4.04.7000, na denúncia apresentada na Ação de Improbidade Administrativa 5025933-728.2016.4.04.7000 (peça 39, p.170) , há a conclusão de que no caso do contrato em análise, a Galvão Engenharia, componente do consórcio, ainda não integrava o cartel à época da licitação.
Ou seja, não houve qualquer evidência que apontasse para suposta concessão de acréscimos indevidos ao contrato em questão, no período de gestão do então Diretor Paulo Roberto Costa, 14/5/2004 a 29/4/2012, cuja delação ampara a denúncia, e que, inclusive, do cálculo do saldo entre acréscimos e reduções de valor definidos nos aditivos firmados no período de gestão, do início de vigência do contrato até 29/4/2012, houve redução de R$ 263.336,15, conforme item 27 do relatório instrutivo (peça 43) .
Ainda, por meio da análise do processo licitatório (peça 41) , no qual, apesar da participação de três empresas comprovadamente integrantes do cartel (Techint, MPE e IESA) , conforme o CADE, o menor preço ofertado, de R$ 730.750.000,00, em 11/12/2008, foi o do Consórcio, do qual a Tomé Engenharia S.A. foi sucessora, com desconto efetivo de 34,36% em relação ao valor máximo do orçamento referencial estimado pela contratante, na faixa de R$ 793.814.250,71 a R$ 1.113.267.177,47, não sendo possível identificar indícios de fraude ao princípio da ampla concorrência a que se submetem todos os processos de contratação da Petrobras, sendo descartada a atuação cartelizada dos integrantes do consórcio vencedor, consoante informações que integram a Ação de Improbidade Administrativa 5025933-728.2016.4.04.7000 (peça 39, p.170) e do Inquérito Administrativo 08700.009125/2014-23 do CADE (peça 32, p. 44/106/113) ;
Quanto à nova avaliação de economicidade da contratação, de acordo com o relatório da SeinfraOperações, no exame de conformidade dos preços do contrato em apuração, as conclusões então tomadas pouco se alteraram, em comparação com o exame anterior. Na reavaliação do contrato levado a termo pela Secob-3, em 2010, somente 70% do valor total do contrato foi verificado, limitada à análise do BDI e dos preços dos insumos dos itens de mão de obra direta e indireta, equipamentos, insumos de construção civil e alimentação e transporte, em que pese o esforço dispendido pela unidade técnica, conforme Relatório do Acórdão 3070/2010-TCU-Plenário.
Ressalvo que, como rememorado pela unidade técnica, somente por meio do Acórdão 612/2015-TCU-Plenário (item 9.3) , o Tribunal determinou à Petrobras que exigisse das licitantes a fundamentação técnica (ou memória de cálculo) dos preços ofertados, por meio da apresentação de informações detalhadas em seus Demonstrativos de Formação de Preços (DFP) , requerendo, para a parcela da obra que possui projeto desenvolvido, ou para casos em que a totalidade do projeto já estiver definida pela estatal, de forma que não haja liberdade dos particulares modificarem o projeto licitado, todos os dados necessários à perfeita e inequívoca caracterização dos valores propostos;
O relatório instrutivo, nesse quadro, apõe a inviabilidade da utilização da Engenharia de Custos na verificação da conformidade dos preços e quantitativos com os sistemas de referência oficiais, persistindo a ausência de elementos suficientes nos Demonstrativos de Formação de Preços para caracterizar a irregularidade "Sobrepreço decorrente de preços excessivos frente ao mercado".
Argui-se, inclusive, que a utilização de notas fiscais na avaliação de preços, a exemplo do que foi feito em outros contratos da Rnest, tampouco foi solução possível nesse caso, porquanto a comparação do preço praticado em uma única operação (originado das notas fiscais) não teria maior credibilidade como preço de mercado do que aquele oriundo de uma licitação em que não há indícios de prática de cartel.
Considerando, finalmente, que a situação narrada é semelhante às que já foram abordadas em outras ocasiões, como nos Acórdão 2861/2021-TCU-Plenário, 8.228/2021-2ª Câmara, 1.977/2021-Plenário, 445/2022-Plenário, 1.604/2021-Plenário, 2.219/2021-Plenário, 2.863/2021-Plenário e 2.862/2021-Plenário, todos relativos às obras da Repar, relatados pelo Exmo. Ministro André Luís de Carvalho; e considerando, também, por todo o exposto, os pareceres uniformes acostados, produzidos pela SeinfraOperações (peças 43 a 45) , opinando pelo arquivamento do processo, em face da não identificação de indícios de irregularidades relativas à contratação e de eventuais prejuízos à contratada, acolho a opinião da unidade técnica pelo arquivamento do presente feito.
Ante o exposto, VOTO por que seja adotada a deliberação que ora submeto a este
Colegiado.
TCU, Sala das Sessões, em 6 de julho de 2022.
BENJAMIN ZYMLER 
Relator